【裁判字號】    89,上易,84
【裁判日期】    900711
【裁判案由】    損害賠償
【裁判全文】
臺灣高等法院高雄分院民事判決  八十九年度上易字第八四號
    上  訴  人    丁○○
                  戊○○
    訴訟代理人    乙○○
                  己○○
                  甲○○
    上  訴  人    立榮航空股份有限公司
    法定代理人    丙○○
右當事人間損害賠償事件，上訴人對於中華民國八十九年一月十九日臺灣高雄地方法
院八十七年訴字第九七九號第一審判決提起上訴，本院判決如左：
      主      文
原判決關於駁回上訴人立榮航空股份有限公司後開第二項之訴部分，及訴訟費用之裁
判均廢棄。
上訴人丁○○、戊○○應再連帶給付上訴人立榮航空股份有限公司新台幣肆拾伍萬參
仟玖佰伍拾柒元，及上訴人丁○○自民國八十七年五月十日起，上訴人戊○○自民國
八十七年五月十三日起均至清償日止，按年利率百分之五計算之利息。
上訴人立榮航空股份有限公司其餘上訴及假執行之聲請、上訴人丁○○、戊○○之上
訴均駁回。
第一、二審訴訟費用，由上訴人立榮航空股份有限公司負擔九分之二，餘由上訴人丁
○○、戊○○連帶負擔。
      事      實
甲、上訴人丁○○、戊○○方面：
  一、聲明：求為判決：
    (一)上訴聲明：
      1.原判決廢棄。
      2.上訴人立榮航空股份有限公司（下稱立榮航空公司）在第一審之訴駁回。
      3.第一、二審訴訟費用由上訴人立榮航空公司負擔。
    (二)答辯聲明
      1.上訴人立榮航空公司之上訴駁回。
      2.訴訟費用由上訴人立榮航空公司負擔。
      3.若受不利之判決，上訴人丁○○、戊○○願供擔保，請准免予假執行。
  二、陳述：除與原判決書記載相同者，予以引用外，補稱：
    (一)對上訴人立榮航空公司之主張不爭執之事項：
      上訴人丁○○與上訴人立榮航空公司間曾簽訂乙紙訓練及服務合約書，上訴人
      丁○○嗣後於民國八十六年二月五日離職。
    (二)對上訴人立榮航空公司之主張有爭執之事項：
      1.上訴人丁○○並無違約之事實：
      上訴人丁○○與上訴人立榮航空公司間訂立有一訓練及服務合約，而於八十四
      年七月間開始接受訓練，至上訴人丁○○於八十六年二月五日離職止，上訴人
      丁○○已於上訴人立榮航空公司服務有一年五個月；上訴人丁○○於接受訓練
      完成後，即擔任飛行職務，並未有任何怠忽職務之舉，惟上訴人立榮航空公司
      要求上上訴人丁○○事後須另行簽立訓練及服務合約書，上訴人丁○○經審閱
      該合約書後認有不合理之處，並違反契約公平原則，遂不予簽立，上訴人立榮
      航空公司竟藉上訴人丁○○不簽立合約書為由，將上訴人丁○○自八十四年九
      月至十一月應領之正機師薪資予以扣留，而僅發給副機師之薪資予上訴人丁○
      ○，此有卷附薪資明細表、存摺影本可稽，上訴人丁○○迫不得已而簽訂該契
      約，上訴人立榮航空公司始補發薪資，上訴人立榮航空公司之行為顯已違反勞
      動基準法第二十六條之規定，更違背勞動基準法勞動契約之原則，據此，上訴
      人丁○○依勞動基準法第十四條之規定終止契約，並無違約之情形。
      2.上訴人立榮航空公司確有為非法行為之情事：
      上訴人立榮航空公司雖辯稱第三人P˙DIPNARAIN（麥可）領有合格之飛航機械
      員執照，並受僱於上訴人立榮航空公司，惟上訴人所駕駛之飛機本無須配置機
      械員，此為上訴人立榮航空公司所不爭，縱認其係上訴人立榮航空公司依任務
      之需求另行僱用，亦應是對某一航線或某型號之飛機或某一目的地為相同之處
      理，茲上訴人立榮航空公司僅對麥可為此處理，顯見上訴人立榮航空公司有掩
      飾其非法目的之嫌。
乙、上訴人立榮航空公司方面：
  一、聲明：求為判決：
    (一)上訴聲明
      1.原判決不利於上訴人立榮航空公司部分廢棄。
      2.右廢棄部分，上訴人丁○○、戊○○應再連帶給付上訴人立榮航空公司新台
        幣（下同）七十七萬一千四百元，及自上訴人丁○○自八十七年五月十日起
        ，上訴人戊○○自八十七年五月十三日起均至清償日止，按年利率百分之五
        計算之利息。
      3.第一、二審訴訟費用由上訴人丁○○、戊○○負擔。
      4.上訴人立榮航空公司願供擔保，請准宣告假執行。
    (二)答辯聲明
      1.請求駁回上訴。
      2.訴訟費用由上訴人丁○○、戊○○負擔。
  二、陳述：除與原判決書記載相同者，予以引用外，補稱：
    (一)原審判決認定兩造所訂之服務及訓練契約中，關於上訴人丁○○未依約定履行
      服務年限，則應賠償上訴人立榮航空公司之訓練成本之規定，其性質為民法第
      二百五十條之違約金，故依民法第二百五十條第二項、二百五十一條、二百五
      十二條之規定，而為命上訴人丁○○、戊○○賠償如主文所示金額之判決，惟
      查：
      1.上訴人丁○○、戊○○主張上訴人立榮航空公司有諸多違法事實，已足構成
        民法第四百八十九條第一項之重大事由，而得於僱傭期限屆滿前解除契約，
        惟上訴人丁○○、戊○○所主張上訴人立榮航空公司違法部分均不成立，已
        於前審詳述，則上訴人丁○○、戊○○之主張顯無理由。
      2.兩造間所訂立契約中關於上訴人丁○○若未服務一定年限，須賠償上訴人立
        榮航空公司訓練成本之規定，僅為民法第二百二十七條關於金錢損害賠償內
        容之記載，此與民法第二百五十二條關於違約金之性質不同，學理上亦不屬
        違約金之類型，自無依民法第二百五十一條、二百五十二條之規定予以酌減
        之餘地。
      3.縱認該規定之性質為違約金，法院得依民法第二百五十一條、二百五十二條
        酌減，惟依最高法院四十九年台上字第八０七號判例意旨，法院仍應依一般
        客觀事實，社會經濟狀況即當事人所受損害情形已為酌定之標準，而債務已
        為一部履行者，亦得比照債權人所受利益減少其數額，今上訴人立榮航空公
        司所為之請求數額與實際損失相符，自無約定違約金過高之情形，並不得再
        予酌減，又縱上訴人丁○○已為一部履行，然上訴人丁○○擔任正機師勞務
        期間僅未滿一年四個月，尚不及應服務年限六年之四分之一，法院僅得酌減
        違約金四分之一，方符合衡平正義，原審竟逕減四分之三，其判決顯失失公
        平合理。
    (二)否認有扣留上訴人丁○○薪資迫其簽約，及違反勞動基準法第二十六條之情形
      ：
      1.上訴人立榮航空公司於八十六五年三月六日改名為立榮航空股份有限公司，
        上訴人丁○○於八十四年十月起始開始擔任正機師之工作，恰為公司改組，
        管理階層交接、電腦資料大幅更動之際，故未及將上訴人丁○○改敘，至該
        年十二月份，上訴人立榮航空公司溯及八十四年九月二十七日上訴人丁○○
        取得正機師證書之期間，改敘上訴人丁○○正機師底薪，並一次補足，自非
        有意扣留。
      2.勞動基準法第二十六條之規定係指雇主預扣勞工薪資之目的在於作為違約金
        或賠償費用之情形，如勞僱雙方因勞動條件更動，報酬部分尚未合意，仍依
        原勞動契約給付薪資，自非預扣，更無作為違約金或賠償費用之目的存在，
        是縱如上訴人丁○○所稱兩造於八十四年十一月始簽立本約，則上訴人立榮
        航空公司依未簽約前之薪資支付上訴人丁○○，即無預扣薪資之情形可言，
        亦未違反勞動基準法第二十六條；上訴人丁○○於離職時並未主張上訴人立
        榮航空公司有違反勞動基準法第二十六條之事由，更足見其係臨訟偽造。
      理      由
一、本件上訴人立榮航空公司主張：上訴人丁○○於八十四年七月一日與上訴人立榮
    航空公司訂立訓練及服務合約書，接受上訴人立榮航空公司飛航人員飛航訓練課
    程及訓練合格後受僱上訴人立榮航空公司擔任飛航人員，上訴人戊○○為其合約
    連帶保證人，依合約書第三條第二項約定，上訴人丁○○接受進階訓練及機型訓
    練者，至少應服務於上訴人立榮航空公司六年（BAe146／MD90），又依合約書第
    五條第三項約定：乙方（即上訴人丁○○）正式受僱為甲方（即上訴人立榮航空
    公司）之飛航人員後，須履行規定之服務年限，非經甲方同意，不得終止本合約
    。又合約書第六條第一項第三款之約定，乙方於訓練期間任意或自請離訓，或受
    僱於甲方之飛航人員後，未履行規定應服務年限時，須賠償甲方訓練成本。同條
    第二項約定：稱訓練成本，係指甲方訓練期間（包含例假日）所提供之全部訓練
    學雜費、本薪津貼、膳雜費與甲方因提供此項訓練所生之其他費用。若因前項情
    事所造成之提前終止合約發生於訓練期間或應服務年限之一半以前，乙方應賠償
    全額之訓練成本，若發生於應服務年限一半以後（含一半），則依剩餘應服務年
    限之比例乘以訓練成本賠償。而上訴人丁○○經上訴人立榮航空公司訓練合格任
    職上訴人立榮航空公司BAe146機型正機師，並未依約服務滿六年，竟於八十六年
    二月五日離去職務，上訴人丁○○尚未達應服務期限之一半，即提前終止合約，
    依合約前述規定，自應賠償上訴人立榮航空公司全部訓練成本，而上訴人戊○○
    為上訴人丁○○之連帶保證人，亦應與上訴人丁○○負連帶賠償之責，爰依兩造
    之服務合約契約及連帶保證之法律關係，求為命上訴人丁○○、戊○○應連帶給
    付上訴人立榮航空公司九十八萬六千四百三十二元，及自本訴狀繕本送達翌日起
    至清償日止，按年利率百分之五計算之利息之判決。
二、上訴人丁○○、戊○○則以：上訴人丁○○於上訴人立榮航空公司八十四年間安
    排接受訓練完成後，即在上訴人立榮航空公司擔任飛行任務，上訴人立榮航空公
    司竟藉上訴人丁○○不簽立合約書之理由，將上訴人丁○○於八十四年九月至十
    一月應領正機師薪資予以扣留，只核發副機師之薪資予上訴人丁○○，上訴人丁
    ○○無奈於八十四年十一月簽下該合約書，而上訴人立榮航空公司亦於上訴人丁
    ○○簽約後，另補發扣留之薪資予上訴人丁○○，上訴人立榮航空公司上開所為
    顯已違反勞動基準法第二十六條雇主不得預扣勞工工資之規定，且自八十五年間
    ，上訴人丁○○發現上訴人立榮航空公司隱瞞上訴人丁○○從事足以影響飛安、
    公安之違法情事，例如：Ａ、不定期地安排特殊人士藉係公司之員工名義出入境
    外，該員上訴人立榮航空公司安排之非法出入境人亦曾於八十五年八月二十九日
    於高雄機場為航警員識破而遭綽號麻子之航警員帶離飛機。Ｂ、罔顧飛行安全偽
    報簽結貨物重量，以致超過標準載重，而欲逃漏落地稅務。Ｃ、上訴人立榮航空
    公司亦為圖利而將機號Ｂ一七七八、Ｂ一七七五、Ｂ一七七六本應於確定日期進
    場維修之問題飛機，以偽改應進場時間方式延長問題飛機之飛行時間牟利，完全
    罔顧上訴人丁○○及乘客之生命安全。上訴人丁○○曾多次向上訴人立榮航空公
    司反應，惟上訴人立榮航空公司均置之不理，上訴人丁○○乃於八十六年二月五
    日離職終止契約，係依勞動基準法第十四條第一項第一款第三款、第六款以及同
    條第二項之規定所提出，為應有之權利；而上訴人戊○○僅為普通保證，而非連
    帶保證，應有先訴抗辯權云云，資為抗辯。
三、本件上訴人立榮航空公司主張上訴人丁○○於八十四年七月一日與上訴人立榮航
    空公司訂立訓練及服務合約書，接受上訴人立榮航空公司飛航人員飛航訓練課程
    及訓練合格後受僱上訴人立榮航空公司擔任飛航人員，而依合約書約定，訓練期
    間自八十四年七月廿七日起至上訴人立榮航空公司所指定機型之航路訓練止，並
    約定接受進階訓練及機型訓練者，至少應服務於甲方六年（BAe146／MD90），而
    上訴人丁○○係接受本款訓練，自八十四年九月間起依約應至少服務六年。而上
    訴人丁○○經上訴人立榮航空公司訓練合格任職上訴人立榮航空公司BAe146機型
    正機師，並未依約服務滿六年，竟於八十六年二月五日離去職務，上訴人丁○○
    尚未達應服務期限之一半，即提前終止合約之事實，業據上訴人立榮航空公司提
    出提出經濟部八五商字第一０二三０一號函影本乙份、高雄市政府營利事業登記
    證影本乙份、服務合約書影本乙份、報告書影本乙份、民用航空局駕駛員檢定報
    告表為證，且為上訴人丁○○所不爭執，上訴人立榮航空公司此部分之主張，自
    堪信為真實。
四、上訴人丁○○雖辯稱：上訴人立榮航空公司以上訴人丁○○不簽立合約書之理由
    ，將上訴人丁○○於八十四年九月至十一月應領正機師薪資予以扣留，只核發副
    機師之薪資予上訴人丁○○，上訴人丁○○不得已始簽下該合約書，上訴人立榮
    航空公司所為，顯已違反勞動基準法第二十六條雇主不得預扣勞工工資之規定云
    云，為上訴人立榮航空公司所否認，且上訴人丁○○對於上揭情事，並未舉出任
    何證據供審認，所辯自不足採。
五、上訴人丁○○又辯稱：自八十五年間上訴人丁○○發現上訴人立榮航空公司隱瞞
    上訴人丁○○從事足以影響飛安、公安之違法情事，例如：Ａ不定期地安排特殊
    人士藉係公司之員工名義出入境外，該員上訴人立榮航空公司安排之非法出入境
    人亦曾於八十五年八月二十九日於高雄機場為航警員識破而遭綽號麻子之航警員
    帶離飛機。Ｂ、罔顧飛行安全偽報簽結貨物重量，以致超過標準載重，而欲逃漏
    落地稅務。Ｃ、上訴人立榮航空公司亦為圖利而將機號Ｂ一七七八、Ｂ一七七五
    、Ｂ一七七六本應於確定日期進場維修之問題飛機，以偽改應進場時間方式延長
    問題飛機之飛行時間牟利，上訴人丁○○曾多次向上訴人立榮航空公司反應，惟
    上訴人立榮航空公司均置之不理，是上訴人丁○○乃於八十六年二月五日離職終
    止契約，係依勞動基準法第十四條第一項第一款第三款、第六款以及同條第二項
    之規定所提出，為應有之權利云云。惟查：
  (1)經原審法院向交通部民用航空局函查Ｐ．ＤＩＰＮＡＲＡＩＮ（麥可）以機組員
    名義隨機出入境是否合法？且其是否依民用航空法第二十四條規定領有合格之證
    照？經該局以八十八年三月二日標準四（八八）字第Ｏ二五一Ｏ號函覆原審法院
    ：本案經查Ｐ．ＤＩＰＮＡＲＡＩＮ（麥可）屬立榮航空公司所僱用之飛航機械
    員，屬民用航空法之航空人員，其擔任飛航組員隨機出入國境，已載明組員名單
    ，應無不法情事（見原審卷第一一六頁）。而該局八十八年四月十四日標準四（
    八八）字第一Ｏ二六七號函亦檢送Ｐ．ＤＩＰＮＡＲＡＩＮ（麥可）領有飛航機
    械員合格之證照一紙附卷可證（見原審卷第一五０頁）。是上訴人丁○○辯稱上
    訴人立榮航空公司不定期地安排特殊人士藉係公司之員工名義出入境外，該員上
    訴人立榮航空公司安排之非法出入境人亦曾於八十五年八月二十九日於高雄機場
    為航警員識破云云，亦不足採。
  (2)原審法院復向交通部民用航空局函詢飛機異常狀況飛行之規定，經該局以八十八
    年三月二日標準四（八八）自第Ｏ二五一Ｏ號函覆：依據民用航空運輸業固定翼
    航空器非航作業管理程序第十七條規定，航空公司必須製訂「最低裝備需求手冊
    」，報經民航局核備，如飛機有異常狀況，機械簽放員必須依手冊審核簽認，並
    經機長核可後方能飛行，本案前經本局八十七年十月八日標準二字第八七ＯＯ二
    九六二三號函研復，認為其符合規定（見原審卷第一一六頁）。而該局上揭八十
    七年十月八日之函亦載明：查證來函附件一：係立榮航空公司ＢＡＲ一四六型Ｂ
    一七七七機於八十五年十一月六日由台北飛高雄，降落小港機場後，機長史光美
    報告ＮＯ．３ＥＮＧ（三號發動機）馬力異常，數據如下：地面慢車（ＧＩ）
    儀錶指示：低壓轉速（Ｎ１）２３．５高壓轉速（Ｎ２）４８．７尾溫（ＴＧＴ
    ）４３６，燃油流量（Ｆ．Ｆ）１．４，起飛（Ｔ／Ｏ）：Ｎ１９０．１、Ｎ２
    ９６、ＴＧＴ７６９、Ｆ．Ｆ９．７，巡航Ｎ１８９．７、Ｎ２９５，ＴＧＴ７
    ７３，ＦＦ８．２。右風檔玻璃加溫指示高。經查證第頂立榮地面機械員陳
    恆狀先生，依據ＢＡＥ一四六型機飛行手冊第四章第三節第一頁數據規範，簽證
    ＮＯ３ＥＮＧ（三號發動機）馬力數據「在最大操作限制範圍內」。第項簽證
    係依據「最低裝備需求手冊」第三十章第四十一節第二項規定轉入「延遲改正缺
    點」內第二十五頁第四項。上述兩項均合乎規定，並經機長簽證認可後放飛（見
    原審卷第九六頁）。且上訴人丁○○亦未舉證證明係上訴人立榮航空公司公司故
    意偽改進場時間。況飛機是否放飛，機長（正機師）有最後決定權。此觀之民用
    航空運輸業固定翼航空器飛航作業管理程序第十七條規定：航空器使用人應訂定
    最低裝備需求手冊及外型差異需求手冊，報請民用航空局核准後，據以執行。前
    項手冊係當航空器之某一儀表裝備或系統失效時，可供機長作是否接受飛航或於
    中途降落後繼續其飛行之決定。而上訴人丁○○既為機長，如認為飛機維修不確
    實，影響飛安，本應拒絕飛行，以確保安全，而上訴人丁○○並未拒絕飛行，自
    係認飛機合於飛行標準且無安全顧慮，故上訴人丁○○所辯，亦不足採。
  (3)原審法院復向交通部民用航空局函詢立榮航空公司Ｂ一七七八、Ｂ一七七五、Ｂ
    一七七班次（均為ＢＡＥ型）於八十五年間故障或發生問題時，是否有於確定日
    期進場維修，又其進場維修之日期是否有經塗改，是否有延長進場時間致飛機延
    長飛行時間，果真，是否對空安有影響。該局以八十八年十一月十八日標準二（
    八八）字第三六四八二號函覆：航空器故障進廠檢修期限均依民用航空法第四十
    條、第四十一條及交通部八十三年六月三日日交航發字第八三二八號令修正發布
    之「航空氣適航檢定給證規則」第十七條第二項航空器所有人或使用人規定，應
    於每次飛航前施行檢查，並由合格機械員簽證，機長「接受」後始得飛航。故若
    機長認為不適航時，並可拒絕飛航（見原審卷第二三三頁）。又證人王前明即民
    用航空局標準組職員於原審到庭證稱：「依航空器飛航作業管理程序第十七條，
    航空器使用人應訂定最低裝備需求表及外型差異需求表，報請民用航空局核准後
    執行，前項手冊系當航空器之某一儀表裝備或系統失效時，可供機長作為應否接
    受飛航或於中途降落或後續其飛航之決定，系統或儀表有故障時，由飛行員來決
    定飛還是不飛，是飛行員有決定權」（見原審卷第二五０頁），是機長有權決定
    適不適航，若不適航，可拒絕飛航。況上訴人丁○○並無舉證證明立榮航空公司
    Ｂ一七七八、Ｂ一七七五、Ｂ一七七班次（均為ＢＡＥ型）於八十五年間故障或
    發生問題時，並無於確定日期進場維修，及其進場維修之日期經塗改，或有延長
    進場時間致飛機延長飛行時間，致影響空安之情形，是上訴人丁○○所辯，亦不
    足採。
  (4)上訴人丁○○雖又辯稱：上訴人立榮航空公司罔顧飛行安全偽報簽結貨物重量，
    以致超過標準載重，而欲逃漏落地稅務云云，為上訴人立榮航空公司所否認，上
    訴人丁○○雖提出單據二紙為證，惟依該二單據，並無法證明上訴人立榮航空公
    司有偽報簽結貨物重量之事實，是上訴人丁○○所辯，亦不足採。
  (5)綜上所述，上訴人丁○○無法舉證證明上訴人立榮航空公司如何於訂立勞動契約
    書為虛偽之意思表示並致上訴人丁○○誤信或以不正手法迫令上訴人丁○○丁○
    ○訂立系爭合約，且上訴人丁○○上開所辯均與勞動契約或勞動法令無關。是上
    訴人丁○○所辯伊得合法終止契約云云，均不足採。
六、本件上訴人丁○○與上訴人立榮航空公司訂立訓練及服務合約書，約定訓練期間
    自八十四年七月廿七日起至上訴人立榮航空公司所指定機型之航路訓練止。同條
    第二項第（一）款接受進階訓練及機型訓練者，至少應服務於甲方六年（BAe146
    ／MD90）。又依合約第五條第三項約定：乙方（即上訴人丁○○）正式受僱為甲
    方（即上訴人立榮航空公司）之飛航人員後，須履行規定之服務年限，非經甲方
    同意，不得終止本合約。又合約第六條第一項第三款之約定，乙方於訓練期間任
    意或自請離訓，或受僱於甲方之飛航人員後，未履行規定應服務年限時，須賠償
    甲方訓練成本。同條第二項約定：稱訓練成本，係指甲方訓練期間（包含例假日
    ）所提供之全部訓練學雜費、本薪津貼膳雜費與甲方因提供此項訓練所生之其
    他費用。若因前項情事所造成之「提前終止合約」發生於訓練期間或應服務年限
    之一半以前，乙方應賠償全額之訓練成本，若發生於應服務年限一半以後（含一
    半），則依剩餘應服務年限之比例乘以訓練成本賠償，此均有訓練及服務合約書
    附卷可證（見原審卷第九頁），依兩造上揭約定，上訴人丁○○既未依約定履行
    服務年限，則應賠償上訴人立榮航空公司之訓練成本，核其性質應屬民法第二百
    五十條之違約金。再按依同法第二百五十條第二項規定：違約金，除當事人另有
    訂定外，視為因不履行生損害之賠償總額。同法第二百五十一條規定：債務已為
    一部履行者，法院得比照債權人因一部履行所受之利益，減少違約金。同法第二
    百五十二條亦規定：約定之違約金過高者，法院得減至相當之數額。經查上訴人
    丁○○自八十四年九月間取得機型檢定證起完成航路訓練，正式合於任務派遣起
    至八十六年二月五日離去職務，尚未達應服務期限之一半，此如前述，則依前揭
    兩造服務合約書第六條第三項之約定，上訴人丁○○應賠償全額之訓練成本，惟
    審酌上訴人丁○○已服務一年五月，認兩造所約定上訴人丁○○服務未滿六年之
    一半者（即三年），即應賠償全額之訓練費用尚屬過高，乃酌減為應賠償上揭費
    用總額之九分之七為適當。
七、查依兩造訂立訓練及服務合約書第六條第二項所約定之訓練成本，係指甲方（指
    上訴人立榮航空公司）訓煉期間（包括例假日）所提供之全部訓練學雜費、薪津
    、膳雜費與甲方因提供此項訓練所生之其他費用。而依上訴人立榮航空公司所主
    張之費用包括轉換訓練費用五十八萬三千０九十九元，本場訓練及檢定費用一十
    八萬八千五百七十一元，航路訓練及檢定費用一萬三千五百元，訓練期間薪資二
    十萬一千二百六十二元（詳如原判決附表一、二所載），茲說明如次：
  １、轉換訓練費用（轉換訓練，因BAe146型飛機係英國製造，必須在英國實施，故
      本訓練費用有機票費用、住宿費，膳雜費）。其細目包括：
    (1)、地面課程（GROUND  SCHOOL）：每日英鎊一一０元，外加０．一七五之稅捐
        ，共十三天，依當時匯率四二．二四六，計七萬零九百八十四元。
    (2)、固定式模擬機（CPT/FBｓ），：固定式模擬機租費每小時英鎊一八五元另教
        師費每小時英鎊九十元，均另加稅捐０．一七五，四人共租用二一．四五小
        時，每人費用為七萬三千二百零二元。
    (3)、全飛行模擬機（SIMULATOR(FFS)）及教師費（INSTRUCTOR）：全飛行模擬機
        租費為每小時英鎊三八０元，教師費每小時九十英鎊，稅捐外加，四人共租
        用四八．０五小時，每人費用為二十八萬二百五十六元。
        以上三項費用，有上訴人立榮航空公司提出之英國ＡＶＲＯ公司發票（
        INVOICE）可證。
    (4)、機票費用、(5)、) 住宿費、(6)、膳雜費、、其他費用共計一十五萬八千六
        百五十八元。此有上訴人立榮航空公司提出之上訴人丁○○簽名領款明細可
        證。
  ２、本場訓練及檢定費用：共計一十八萬八千五百七十一元。本場訓練共三小時二
      次落地訓練即完成。
    (1)、燃油費：BAe146型飛機每小時航程用油為二四００公斤，每公斤油費九．五
        元，共三小時，計六萬八千四百元。此有上訴人立榮航空公司提出之飛航管
        制科出據之單據一紙及中國石油股份有限公司國內油價單一紙為證。
    (2)、落地費：依民航局規定，每次落地須繳三千三百元，惟訓練減半徵收，落地
        二次，故仍為三千三百元。
    (3)、噪音污染防治費：乃航行規費，每次為二千零三十四元，二次，計四千零六
        十八元。以上(2)(3)有台北飛航情報區飛航指南收費規則第二款定有明文。(2)
        (3)二款係依交通部頒民用航空器使用航空站、飛行場及助航設備收費標準支
        付。
  ３、訓練期間薪資：二十萬零一千二百六十二元（八十七年七月二十七日至八十七
      年九月廿一日）。此有薪資計算表一紙在卷可證。
  ４、以上金額共計八十六萬零一百二十九元，確係上訴人立榮航空公司所提供之訓
      練學雜費、薪津、膳雜費及因提供此項訓練所生之其他費用，上訴人立榮航空
      公司上述請求，尚屬有據，應予准許，而經酌減後，上訴人丁○○應賠償之金
      額為上揭金額之九分之七，即六十六萬八千九百八十九元（元以下四捨五入）
      。
  ５、上訴人立榮航空公司另主張下列費用：(1)、飛機維修費：BAe146型飛機，每飛
      行一小時須支付飛機維修費用為二萬二千三百二十元，三小時共計六萬六千九
      百六十元，及(2)、飛航教師鐘點費：訓練時均需有飛航教師在場指導，教師由
      上訴人立榮航空公司公司提供，每小時須給付教師津貼一千三百五十元乘以一
      ．五倍，共三小時。計六千零七十五元。及(3)航站訓練及檢定費用：此項目進
      行二十小時，教師費用每小時一千三百五十元乘以０．五倍（較本場訓練教師
      為低）共二十小時，計一萬三千五百元。以上上訴人立榮航空公司均未提出任
      何單據以證明其有支出上揭費用，上訴人立榮航空公司上揭請求，不應准許。
      又上訴人立榮航空公司另主張(4)、飛機折舊（成本）：惟飛機折舊成本並非訓
      練必要費用，上訴人立榮航空公司此項請求，亦不應准許。
八、查依兩造訂立訓練及服務合約書第八條約定：乙方（即上訴人丁○○）應覓一連
    帶保證人且保證人同意保證乙方於前二條所述各款情事發生而須負賠償責任時，
    願與乙方負連帶賠償責任，並拋棄民法債篇第二章第二十四節有關保證人之其他
    權利（見原審卷第十頁）。上訴人戊○○就上開合約書之約定，並不爭執，則上
    訴人戊○○應負連帶賠償責任，並放棄先訴抗辯權，自甚明灼。上訴人戊○○辯
    稱僅伊僅係普通保證，而非連帶保證云云，亦不足採。
九、綜據上述，上訴人立榮航空公司基於兩造之服務合約契約及連帶保證之法律關係
    ，請求上訴人丁○○、戊○○應連帶給付六十六萬八千九百八十九元，及分別自
    本訴狀繕本送達翌日（上訴人丁○○部分自八十七年五月十日，上訴人戊○○部
    分自八十七年五月十三日）起至均清償日止，按年利率百分之五計算之利息，自
    屬正當，應予准許，逾上開部分之請求，尚非正當，應予駁回。原審就上訴人立
    榮航空公司請求之金額超過二十一萬五千零三十二元之本息部分，為上訴人立榮
    航空公司敗訴之判決，尚有未洽，上訴人立榮航空公司上訴意旨指摘原判決此部
    分不當，請求廢棄改判，為有理由，應予廢棄，並改判如主文第二項所示。上訴
    人立榮航空公司請求不應准許部分，原審駁回上訴人立榮航空公司之請求，於法
    並無不合，上訴人立榮航空公司上訴意旨指摘其不當，請求廢棄改判，為無理由
    ，應予駁回。至上訴人丁○○、戊○○之上訴，非有理由，應予駁回。
十、本判決上訴人立榮航空公司勝訴部分，上訴人丁○○、戊○○不得上訴，即無宣
    告假執行之必要，上訴人立榮航空公司假執行之聲請，應予駁回。
十一、據上論結：本件上訴人立榮航空公司上訴為一部有理由、一部無理由，上訴人
    丁○○、戊○○上訴為無理由，依民事訴訟法第四百四十九條第一項、第四百五
    十條、第七十九條但書、第八十五條第二項前段，判決如主文。
中      華      民      國    九十      年      七      月      十一    日
                                      臺灣高等法院高雄分院民事第三庭
~B1審判長法官  張國彬
~B2法      官  張明振
~B3法      官  賴玉山
右為正本係照原本作成。
不得上訴。
中      華      民      國    九十      年      七      月      十三    日
~B法院書記官  楊茱宜
                                                                    Ｊ


司法院資訊處製作；財團法人民間司法改革基金會備份。
